臺灣高等法院臺南分院民事判決
110年度重上字第39號
上  訴  人  廖万漳  
訴訟代理人  呂秋𧽚律師
複代理人    張子特律師
被上訴人    廖万瑤  
上列當事人間請求土地所有權移轉登記事件，上訴人對於中華民
國110年2月26日臺灣雲林地方法院第一審判決（109年度重訴字
第50號），提起上訴，本院於111年4月7日言詞辯論終結，判決
如下：
    主  文
原判決廢棄。
被上訴人應將坐落雲林縣○○鄉○○段0000地號土地（使用分區：特
定農業區、土地面積4,528平方公尺、權利範圍：全部）之所有
權移轉登記予上訴人。
第一、二審訴訟費用均由被上訴人負擔。
    事實及理由
壹、程序部分：
    上訴人於原審主張兩造間存在借名登記契約，請求被上訴人
    應將坐落雲林縣○○鄉○○段0000地號土地（使用分區：特定農
    業區、土地面積4,528平方公尺、權利範圍：全部，下稱系
    爭土地）之所有權移轉登記予上訴人。嗣於本院審理時改稱
    借名登記係存在訴外人廖科水銀與被上訴人間，並主張廖科
    水銀與被上訴人間存有利益第三人契約，經核上訴人未變更
    原起訴或上訴之聲明，僅更正其法律上之主張，非屬訴之追
    加，合先敘明。
貳、實體部分：
一、本件上訴人主張：緣兩造之祖父母廖科水銀、廖李是於民國
    （下同）88年間將其等名下所有坐落雲林縣○○鄉○○段000○00
    00○○○○000○0000地號土地）、系爭土地，以抽籤方式分別贈
    與予三名孫子，即兩造及訴外人廖万鬚，而由廖万鬚取得00
    0地號土地、上訴人取得系爭土地、被上訴人取得0000地號
    土地。惟因當時上訴人有車禍官司，恐遭第三人索賠，故商
    議先將系爭土地借名登記予被上訴人名下，待日後被上訴人
    再將系爭土地返還登記予上訴人，是廖科水銀與被上訴人間
    存在借名登記及利益第三人契約關係，上訴人自得依民法第
    269條第1項之規定，請求被上訴人移轉登記系爭土地所有權
    予上訴人（原審為上訴人敗訴之判決，上訴人聲明不服，提
    起上訴）。並上訴聲明：㈠原判決廢棄。㈡被上訴人應將系爭
    土地之所有權移轉登記予上訴人。
二、被上訴人則以：廖科水銀將系爭土地贈與被上訴人，是約定
    被上訴人需扶養廖科水銀、廖李是至終老，並非借名登記。
    被上訴人為擔保該扶養義務之履行，還簽發面額新臺幣（下
    同）300萬元之本票予廖科水銀收執，苟非有此約定，廖科
    水銀豈會將系爭土地贈與被上訴人，而非其他晚輩等語，資
    為抗辯。並聲明：上訴駁回。
三、兩造不爭執事項：
  ㈠訴外人廖元照育有廖万鬚、上訴人廖万漳、被上訴人廖万瑤
    等三子，訴外人廖科水銀為兩造之祖父。
  ㈡000地號土地原為兩造祖母廖李是所有，於88年9月22日以贈
    與原因移轉登記予廖万鬚；同段0000地號土地及系爭土地原
    皆為廖科水銀所有，其分別於89年1月21日、90年2月15日以
    贈與為原因移轉登記予被上訴人。
  ㈢系爭土地現由被上訴人使用，土地所有權權狀亦由被上訴人
    保管中。
四、兩造爭執事項：
  ㈠廖科水銀與被上訴人之間，有無存在借名登記契約及第三人
    利益契約，約定將系爭土地贈與上訴人？
  ㈡若是，上訴人依民法第269條第1項之規定，請求被上訴人移
    轉系爭土地所有權予上訴人，有無理由?
五、得心證之理由：
  ㈠按借名登記者，謂當事人約定一方將自己之財產以他方名義
    登記，而仍由自己管理、使用、處分，他方允就該財產為出
    名登記之契約，其成立側重於借名者與出名者間之信任關係
    ，在性質上應與委任契約同視，倘其內容不違反強制、禁止
    規定或公序良俗者，固應賦予無名契約之法律上效力，並類
    推適用民法委任之相關規定（最高法院97年度台上字第990
    號判決要旨參照）。
  ㈡本件廖科水銀與被上訴人間就系爭土地確有存在借名登記契
    約及利益第三人契約：
　　⒈證人即兩造之兄廖万鬚於原審審理時到庭證稱：祖父輩要
      直接分3塊土地給我們孫子輩，因土地面積大小不一，為
      了公平才以抽籤方式決定由何人取得。伊是抽到000地號
      土地、被上訴人抽到0000地號土地，上訴人則沒有回來抽
      ，是祖父代抽，是系爭土地，抽籤地點在祖父家裡，在場
      人為祖父母，伊和被上訴人。伊及被上訴人所抽到的土地
      都有各自登記在自己名下，至於系爭土地，因上訴人於88
      年3月初有交通事件遭法院判賠，祖父母擔心會被法院拍
      賣，所以才會借名登記在被上訴人名下，這些事情當初祖
      父母在我們抽籤及代抽時都有當面講清楚，但被上訴人如
      何說就不清楚了。借名登記這件事情，祖父當初在抽籤及
      代抽時，有在我及被上訴人面前說要借名登記這件事，等
      到代抽完畢後，祖父也有告知上訴人就有借被上訴人的名
      字來登記系爭土地，要等到事故發生若干年後才會回復登
      記，至於上訴人如何回應，伊不瞭解。系爭土地伊在90年
      間也有耕作，被上訴人是在103、104年間開始耕作，中間
      是由伊與別人耕作，是祖父轉作給人家的，收成也是給祖
      父。上訴人也有回來耕作1年左右。祖父母的生活費都是
      靠他們自己打拼下來的，僱外勞的錢也是他們自己出的。
      覺書上的筆跡是祖父的字跡，寫好後也有拿給我們看。土
      地登記申請書上會記載須負扶養責任，是因為代書與祖父
      是老朋友，才會備註上去，祖父當初並沒有這樣說等語在
      卷（見原審卷第230至238頁）。
　　⒉證人即廖万鬚之配偶程麗霞於原審審理時到庭證稱：當初
      抽籤時在場的有祖父母、廖万鬚、被上訴人，伊人在門外
      ，廖万鬚抽到的是000地號土地，上訴人是系爭土地，被
      上訴人是0000地號土地。祖父母存很多錢，還會拿錢給我
      們。祖父母有說上訴人有官司，本來是要登記在大姐身上
      ，但大姐要出嫁說不方便，就登記在被上訴人那裡，以後
      等官司結束還是有結婚，再登記給上訴人。本件三筆土地
      在登記後我們也有作，也有出租給別人使用。上訴人以前
      也有回來種稻，好像耕作系爭土地，大概種一、二年。祖
      父請外勞是出自己的錢等情（見原審卷第240至250頁）。
　　⒊證人即兩造之父廖元照於原審審理時到庭證稱：記得有留
      下三筆土地，廖万鬚是000地號土地，上訴人是系爭土地
      ，被上訴人是0000地號土地。本來是要登記給伊的，但伊
      想說不用這麼麻煩，以後還要登記給小孩，所以就直接登
      記在小孩名下。當初是用抽籤的，抽籤時伊不在，是伊回
      來時父母親跟伊說的。本來是要照抽籤的結果去辦登記，
      但因上訴人有卡到車禍案件，所以父親才會將系爭土地借
      在被上訴人名下。父親還沒過世時，就有要被上訴人將系
      爭土地返還上訴人，但被上訴人並沒有這樣做，所以父親
      才會寫覺書。辦理登記後系爭土地是由伊出租給別人，租
      金是伊收，後來被上訴人說不要再修車要回來耕作，才改
      由被上訴人耕作。父母親並沒有說只要被上訴人願意扶養
      他們就要把系爭土地給被上訴人。上訴人都沒有分到房地
      ，只有廖万鬚與被上訴人分到，現在如果連田地都沒有的
      話，對上訴人太不公平了等語在卷(見原審卷第264至272
      頁)。
　　⒋證人即兩造之姑姑廖華咸於原審審理時到庭證稱：伊父母
      之所以要借放系爭土地在被上訴人身上，是因為當初上訴
      人有卡到交通賠償問題，父母沒有講被上訴人何時要還回
      去，一直到被上訴人有小孩時，父親開始叫被上訴人歸還
      ，跟被上訴人講好幾次，但被上訴人都不理會，後來就不
      跟伊父親往來了。伊不瞭解當初父親代上訴人抽籤時，有
      無跟上訴人說，他會去傳達，因為他有跟我說，就會跟上
      訴人講。伊父親在世時沒有將覺書拿給伊看，但有一直交
      待伊說要向被上訴人要回系爭土地給上訴人，因為他一直
      跟被上訴人要，被上訴人都不理他，他很擔心這件事情，
      所以有交待伊說要處理好這件事情等語在卷（見原審卷第
      302至312頁）。
　　⒌廖科水銀所書寫之覺書上記載「○○段0000號抽籤是抽著万
      漳是4分5厘28公頃因万漳車禍犯案不能定我是想定寄万瑤
      」等語（見原審調字卷第25頁）。
　　⒍上訴人主張廖科水銀因其於88年間發生車禍事故，恐遭人
      請求損害賠償，故先借名登記於被上訴人名下一節，有臺
      灣臺南地方法院88年度訴字第1905號民事判決書附卷（見
      原審卷第43至59頁）可稽；再參以該判決確判命上訴人應
      給付訴外人陳奕仲、陳怡吟依序10,820元、926,526元，
      是上訴人上開主張尚非無據。
　　⒎綜上，依證人廖万鬚、程麗霞、廖元照、廖華咸之證述及
      廖科水銀所書寫之覺書，堪認廖科水銀與被上訴人就系爭
      土地確有借名登記契約存在；且廖科水銀既有將贈與系爭
      土地及借名登記之事告知上訴人，並經上訴人同意，亦足
      認廖科水銀與被上訴人間亦有第三人利益契約存在。
　　⒏被上訴人雖辯稱：廖科水銀將系爭土地贈與伊，是要求其
      要扶養他們等語，並提出記事簿及債務清償證明書影本各
      1紙為證（見原審卷第161頁、本院卷二第47頁）。然查：
　　　⑴系爭土地過戶登記申請書雖載有「受贈人須負扶養之責
        任」字樣（見原審卷第95頁），惟訴外人廖万鬚受贈00
        0地號土地時，其過戶登記申請書亦載有「須扶養祖父
        母至百歲年老」之字樣（見原審卷第113頁），顯見廖
        科水銀於贈與上開土地時均有此記載，難據此遽為被上
        訴人有利之認定。
　　　⑵至被上訴人所提出記事簿及債務清償證明書影本，其中
        記事簿乃兩造之姑姑即證人廖華咸為支出保健食品60萬
        元，與兩造之父親商量之記載，而清償證明書則無從證
        明廖科水銀就系爭土地登記被上訴人名下係以扶養為條
        件之贈與之事實，均難為有利被上訴人之認定。
　㈢上訴人得請求被上訴人移轉登記系爭土地所有權：
　　按以契約訂定向第三人為給付者，要約人得請求債務人向第
    三人為給付，其第三人對於債務人，亦有直接請求給付之權
    ；民法第269條第1項定有明文。本件廖科水銀與被上訴人間
    既存有利益第三人契約，則上訴人依上開規定，自得請求被
    上訴人移轉登記系爭土地之所有權。
六、綜上所述，上訴人依民法第269條第1項之規定，請求被上訴
    人應將坐落雲林縣○○鄉○○段0000地號土地（使用分區：特定
    農業區、土地面積：4,528平方公尺、權利範圍：全部）之
    所有權移轉登記予上訴人，自屬正當，應予准許。從而原審
    為上訴人敗訴之判決，尚有未洽。上訴論旨指摘原判決不當
    ，求予廢棄改判，為有理由，爰由本院廢棄改判如主文第2
    項所示。
七、本件事證已臻明確，兩造其餘之攻擊或防禦方法及所用之證
    據，經本院斟酌後，認為均不足以影響本判決之結果，爰不
    逐一論列，附此敘明。
八、據上論結，本件上訴為有理由，依民事訴訟法第450條、第7
    8條，判決如主文。
中　　華　　民　　國　　111 　年　　5 　　月　　5 　　日
　　　　　　        民事第四庭  審判長法  官  張世展

                                      法  官  莊俊華

                                      法  官  洪挺梧
上為正本係照原本作成。
被上訴人如不服本判決，應於收受送達後20日內向本院提出上訴書狀，其未表明上訴理由者，應於提出上訴後20日內向本院補提出理由書狀（均須按他造當事人之人數附繕本），上訴時應提出委任律師或具有律師資格之人之委任狀；委任有律師資格者，另應附具律師資格證書及釋明委任人與受任人有民事訴訟法第466條之1第1項但書或第2項（詳附註）所定關係之釋明文書影本。如委任律師提起上訴者，應一併繳納上訴審裁判費。　　　　　上訴人不得上訴。　　　　　　　　　　　　　　
中　　華　　民　　國　　111 　年　　5 　　月　　5 　　日

                                      書記官  蔡曉卿
【附註】
民事訴訟法第466條之1：
⑴對於第二審判決上訴，上訴人應委任律師為訴訟代理人。但上
  訴人或其法定代理人具有律師資格者，不在此限。
⑵上訴人之配偶、三親等內之血親、二親等內之姻親，或上訴人
  為法人、中央或地方機關時，其所屬專任人員具有律師資格並
  經法院認為適當者，亦得為第三審訴訟代理人。
民事訴訟法第466條之2第1項：
上訴人無資力委任訴訟代理人者，得依訴訟救助之規定，聲請第三審法院為之選任律師為其訴訟代理人。